【裁判字號】    98,家簡,26
【裁判日期】    981110
【裁判案由】    給付扶養費用
【裁判全文】
臺灣臺北地方法院民事判決              98年度家簡字第26號
原      告  甲○○
訴訟代理人  楊佩怡律師
被      告  乙○○
            丙○○
前列二人共同
訴訟代理人  陳昆明律師
上列當事人間給付扶養費用事件，本院於民國九十八年十月二十
七日言詞辯論終結，判決如下：
    主    文
被告乙○○應自民國九十八年五月三十一日起至原告死亡之日止
，按月於每月五日前給付原告新臺幣貳仟壹佰肆拾元，及自每月
遲延給付之翌日起至清償日止，按年利率百分之五計算之利息。
被告丙○○應自民國九十八年五月三十一日起至原告死亡之日止
，按月於每月五日前給付原告新臺幣陸仟肆佰壹拾捌元，及自每
月遲延給付之翌日起至清償日止，按年利率百分之五計算之利息
。
原告其餘之訴駁回。
訴訟費用由被告乙○○負擔十分之一，被告丙○○負擔十分之三
，餘由原告負擔。
本判決第一項，被告乙○○自民國九十八年五月三十一日起至民
國九十八年十一月三十日止，按月於每月五日前給付原告新臺幣
貳仟壹佰肆拾元，及自每月遲延給付之翌日起至清償日止，按年
利率百分之五計算之利息部分，得假執行；但被告乙○○以新臺
幣壹萬貳仟捌佰肆拾元為原告供擔保後，得免為假執行。本判決
第一項其餘部分，原告就已到期部分按月以新臺幣柒佰壹拾伍元
或同額之可轉讓定期存單供擔保後，得假執行；但被告乙○○就
已到期部分按月以新臺幣貳仟壹佰肆拾元為原告供擔保後，得免
為假執行。
本判決第二項，被告丙○○自民國九十八年五月三十一日起至民
國九十八年十一月三十日止，按月於每月五日前給付原告新臺幣
陸仟肆佰壹拾捌元，及自每月遲延給付之翌日起至清償日止，按
年利率百分之五計算之利息部分，得假執行；但被告丙○○以新
臺幣萬捌仟伍佰零捌元為原告供擔保後，得免為假執行。本判
決第二項其餘部分，原告就已到期部分按月以新臺幣貳仟壹佰肆
拾元或同額之可轉讓定期存單供擔保後，得假執行；但被告丙○
○就已到期部分按月以新臺幣陸仟肆佰壹拾捌元為原告供擔保後
，得免為假執行。
原告其餘假執行之聲請駁回。
    事    實
甲、原告方面：
一、聲明：(一)被告乙○○應自起訴狀繕本送達翌日（即民國九十
    八年五月三十一日）起至原告死亡之日止，按月於每月五日
    前給付原告新臺幣（下同）九千九百六十四元，及自每月遲
    延給付之翌日起至清償日止，按年利率百分之五計算之利息
    ；(二)被告丙○○應自起訴狀繕本送達翌日（即九十八年五月
    三十一日）起至原告死亡之日止，按月於每月五日前給付原
    告九千九百六十四元，及自每月遲延給付之翌日起至清償日
    止，按年利率百分之五計算之利息；(三)第一、二項請求，原
    告願以現金或同額之可轉讓定期存單供擔保，請准宣告假執
    行。
二、陳述略稱：
  (一)原告與訴外人簡文秀於六十年間結婚，八十一年間離婚，育
    有被告乙○○、丙○○二女。原告目前已六十八歲，無謀生
    能力，身上已無積蓄，僅能靠著政府每月補助六千元之中低
    收入戶老人津貼過生活，經濟十分艱鉅，非不得已只能尋求
    被告乙○○、丙○○扶養，詎料日前以電話與被告乙○○聯
    繫後，其隨即變更電話號碼，避不見面。
  (二)依據行政院主計處公布之國人平均每人民間最終消費支出統
    計表所示，最近一年，九十七年國民平均一年消費支出為三
    十一萬一千一百四十五元，原告依據此項消費支出之標準，
    請求被告應平均分攤原告之扶養費。因此，依此計算被告每
    人每月應負擔一萬二千九百六十四元（311,145÷12÷2人＝
    12,964），又扣除原告每月請領之六千元老人津貼，被告每
    人每月應負擔九千九百六十四元（12,964－3,000＝9,964）
    之扶養費。原告目前無房子居住，以目前小套房之租屋行情
    每月約一萬至一萬五千元，加上交通費、伙食費、水電、瓦
    斯、電話費等基本開銷，上揭扶養費請求應屬合理。
  (三)原告請求依上開按行政院主計處公布之國人平均每人民間最
    終消費支出每月約二萬五千九百二十九元之標準給付扶養費
    ，並非過多，況且原告獨居，獨居之生活花費因無人一起分
    擔，實比一個家庭之每人之平均開銷還大。且就本院調閱之
    稅務電子閘門財產所得調件明細表所示，九十三年至九十七
    年間，被告丙○○之所得收入分別為六十三萬零八百六十九
    元（九十三年）、八十四萬八千七百四十五元（九十四年）
    、九十七萬八千二百七十九元（九十五年）、七十五萬七千
    二百七十五元（九十六年）、四十萬七千五百零八元（九十
    七年）及擁有一棟位於民生社區約十八坪、二棟位於北投區
    分別約六十五坪及五十坪，公告價值合計值一千一百六十八
    萬元以上之資產（市價應值數千萬元），與被告乙○○應足
    以共同分擔原告每月九千九百六十四元之扶養費。
  (四)被告雖辯稱台北市政府公告的最低生活費金額一萬四千五百
    五十八元，扣除原告每月領取低收入戶老人津貼六千元，不
    足額僅八千五百五十八元云云，但此不足以負擔原告生活，
    若被告願意每人每月支付各七千五百元，則可以接受。原告
    目前生活除領取老人津貼外，原告妹妹看原告過不下去，有
    時也會救濟一個月一萬元，但並非每月給付；原告名下雖有
    北市○○區○○段四小段六地號及四七地號土地，但六地號
    土地屬學校預定地，政府未處理亦未徵購支付補償費，四七
    地號土地則價值有限，且一直以為是學校用地未去處理。
  (五)若被告每人每月給付原告各五千元，不是不能接受，但希望
    被告多給付一些，讓原告生活好一點；被告陳述狀所述乃片
    面之詞，被告所知都是其母親所告知，但實際上原告尚未做
    生意前，工作十九年，每月薪水都拿回家作家用，被告母親
    賺錢則供其父母親在羅東購屋，被告十九年的生活是原告賺
    錢負擔。原告只有賭博一次，是被朋友誘騙至賭場。原告前
    妻賺錢都是增加自己財產，而原告賺錢買屋都是家用，甚至
    房屋本來是原告的名字，還過戶給原告前妻，房子現在都價
    值好幾千萬元，但原告不願跟前妻計較，故只拿五百萬元就
    離婚。目前原告一無所有，只剩下政府不處理的土地，否則
    也不願意找被告。被告到外公外婆那邊生活，但被告每月上
    學、生活的費用，都是原告賺錢支付，被告並不知道其如何
    長大，但原告並無機會與被告面對面說明。
三、證據：聲請調取被告近五年財產所得資料，並提出戶籍謄本
    三份、行政院主計處公布之「國人平均每人民間最終消費支
    出統計表」影本一份為證。
乙、被告方面：
一、聲明：(一)原告之訴駁回；(二)被告如受不利之判決，願供擔保
    免為假執行。
二、陳述略稱：
  (一)原告於早年均在文化事業公司服務，並曾為事業負責人，於
    九十三至九十五年間在大陸工廠擔任幹部，均有相當的收入
    ；原告於六十八年間與訴外人簡文秀即被告等母親離婚，至
    八十一年九月方辦理離婚登記，期間被告等均倚賴母親之撫
    養及供給學雜費，被告丙○○甚至從高一開始即自己打工，
    賺取學費及生活費。原告表示目前身上已無積蓄，僅能靠著
    政府每月補助六千元中低收入戶老人津貼過生活，經濟十分
    艱鉅云云，應與原告早年嗜賭有關，原告早年曾賭到要被告
    母親簡文秀幫忙還賭債，其與被告母親簡文秀辦離婚手續時
    還向被告母親簡文秀拿了五百萬元的「贍養費」，如今變得
    如此，實在令人深感不可思議，所述應非真實。為了上揭五
    百萬元贍養費，兩造間之親情也有所撕裂，難以理解上揭款
    項流向為何。
  (二)子女承父母養育之恩，長大之後奉養父母原屬天經地義之事
    ，是為人父親如果是盡責的，有照顧到子女，必然會受到子
    女的敬重，主動關懷照料，毋須以訴訟來要求子女扶養。反
    之，假若子女從小並未受到父親之關愛及照顧，不僅未感受
    到親恩，反而所有的都是痛苦的回憶，則顯難讓子女能產生
    自然的反哺之心。且原告聲明尚請求「願以現金或同額之可
    轉讓定期存單供擔保，請准宣告假執行」，既然原告都能有
    現金或銀行存單可供假執行之擔保，顯示其並非不能維持生
    活，從而，原告提起本件訴訟即顯無理由。
  (三)行政院主計處公布之國人平均每人最終消費支出統計表顯示
    ，九十七年國民平均年消費支出雖為三十一萬一千一百四十
    五元，但該平均值並非為必要之生活費用；依九十七年度所
    得稅法規定，年滿七十歲之受扶養直系尊親屬每人免稅額為
    十一萬五千五百元。換言之，政府認定撫養七十歲以上之直
    系血親尊親屬，每年費用以十一萬五千五百元為適當；又依
    臺北市所訂定九十八年度最低生活費每人每月為一萬四千五
    百五十八元計算原告之生活費，尚屬相當。是以，扣除原告
    每月收到政府發給之老人津貼六千元，不足額僅八千五百五
    十八元。
  (四)「因負擔扶養義務而不能維持自己生活者，免除其義務。但
    受扶養權利者為直系血親尊親屬或配偶時，減輕其義務」，
    民法第一千一百十八條定有明文，依此規定，直系血親卑親
    屬因負擔扶養義務而不能維持自己生活著，固僅得減輕其義
    務，而不得免除之；惟此係指直系血親卑親屬有能力負擔扶
    養義務而言，倘該直系血親卑親屬並無扶養能力，自無該條
    規定之適用，參見最高法院九十一年度台上字第一七九八號
    判例。本件被告乙○○婚後育有二女，目前就讀台大博士班
    ，無業沒有收入，頂多只有一些助教津貼，須靠丈夫扶養，
    是依民法第一千一百十八條規定，被告乙○○自應免除扶養
    義務；被告丙○○亦已結婚，與丈夫共同扶養公、婆、母親
    及一子，能力亦屬有限，名下雖有房子，但是也有房貸，是
    很大的負擔。再者，本件原告擁有土地二筆，其中坐落台北
    市○○區○○段四小段六地號（面積：二千一百八十七平方
    公尺，應有部分四十分之一，公告現值每平方公尺八萬七千
    六百元），是原告擁有就其現值應有部分為四百七十八萬二
    千九百六十元之土地，顯非不能維持生活，亦不符合請求扶
    養之要件。原告名下土地部分，政府不願徵收，很不負責，
    若設校之徵收目的消失，應該撤銷徵收，為何政府還考慮未
    來都市計畫變更，原告應向政府主張相關權益。
三、證據：提出臺北市最低生活費標準表影本一份、內政部公告
    影本一份、土地登記謄本影本一份、被告乙○○國立臺灣大
    學在學證明書影本一份、被告二人之陳述書為證。
丙、本院依職權調取本院九十八年家救字第六八號訴訟救助卷，
    向台北市政府都市發展局函查，並調閱被告自九十三年至九
    十七年之財產所得資料。
    理    由
一、程序方面：
  (一)按准予訴訟救助，於訴訟終結前，有暫免裁判費及其他應預
    納之訴訟費用之效力，民事訴訟法第一百十條第一項第一款
    定有明文。本件原告經本院九十八年度家救字第六八號裁定
    准予訴訟救助，故得暫免裁判費，合先敘明。
  (二)次按「不變更訴訟標的，而補充或更正事實上或法律上之陳
    述者，非為訴之變更或追加。」，民事訴訟法第二百五十六
    條定有明文。本件原告起訴之初，聲明僅有請求扶養費之起
    算日，並無結算日，嗣補充陳述請求至原告死亡之日止（參
    本院九十八年九月二十五日言詞辯論筆錄），程序並無不合
    ，應予准許。
二、原告主張意旨略以：原告現年六十八歲，不能維持生活無謀
    生能力，名下土地或經政府徵購而未付補償費，或價值有限
    ，致僅能靠政府每月補助六千元之中低收入戶老人津貼過生
    活，有時原告妹妹看原告過不下去，救濟一個月一萬元，但
    並非每月給付，而依據行政院主計處公布之國人平均每人民
    間最終消費支出統計表，原告每月所需扶養費應為二萬五千
    九百二十八元，扣除六千元津貼後，請求被告二人各按月給
    付原告九千九百六十四元等語。
三、被告答辯意旨略以：(一)原告與被告母親離婚時尚取得五百萬
    元，且主張願供擔保為假執行，名下又有不動產，是否確實
    不能維持生活而無謀生能力實有疑問；(二)縱原告得請求扶養
    費，其數額應參照臺北市所訂定九十八年度最低生活費每人
    每月為一萬四千五百五十八元計算，扣除原告每月收到政府
    發給之老人津貼六千元，不足額僅八千五百五十八元；(三)被
    告乙○○就讀台大博士班，頂多只有一些助教津貼，應免除
    扶養義務，被告丙○○能力亦屬有限，名下雖有不動產，但
    亦有房貸等語置辯。
四、兩造對於具有父女親子血緣關係之事實並無爭執，爭執重點
    在於：(一)原告是否不能維持生活無謀生能力，而得請求被告
    履行扶養義務？(二)原告若得請求扶養費，得請求之數額為多
    少？爰就上揭爭點說明如后。
五、原告確有不能維持生活之事實，得請求被告給付扶養費：
  (一)按「左列親屬，互負扶養之義務：一、直系血親相互間。二
    、夫妻之一方與他方之父母同居者，其相互間。三、兄弟姊
    妹相互間。四、家長家屬相互間。」、「受扶養權利者，以
    不能維持生活而無謀生能力者為限。前項無謀生能力之限制
    ，於直系血親尊親屬，不適用之。」，民法第一千一百十四
    條、第一千一百十七條分別定有明文。
  (二)經查，本院依職權調取本院九十八年家救字第六八號訴訟救
    助卷內資料查證結果：(1)原告名下財產有零星之股票，海元
    食品工業股份有限公司（下稱海元公司）之投資以及兩筆土
    地（北市○○區○○段四小段六地號及四七地號土地）；(2)
    上揭六地號土地屬學校預定地，政府未處理亦未徵購支付補
    償費，根本無法變現，業經本院向台北市政府都市發展局函
    詢查明無訛，而上揭四七地號土地價值初估僅二萬六千二百
    五十元，而海元公司之投資亦經該公司負責人切結僅屬借名
    登記，原告並無實際收入，足見原告資產極為有限，僅憑上
    揭資產不能維持生活；(3)原告目前暫住親屬梁文實家中，有
    梁文實出具切結書可稽。
  (三)爰審酌原告於八十一年間離婚取得五百萬元「贍養費」一事
    ，現事隔已久，難認該款項現仍存在，又原告聲明願供擔保
    請准宣告假執行，亦不表示實際上確有資力提出擔保，而如
    前所述，原告資產不足，必須借住親屬家中棲身，且原告自
    承目前每月領取中低收入戶老人津貼六千元，還要靠原告妹
    妹有時接濟一個月一萬元才能生活，足信原告若無接濟，確
    有不能維持生活之事實，依前揭民法第一千一百十四條、第
    一千一百十七條規定，原告為被告之尊親屬，既不能維持生
    活，自得請求負法定扶養義務之被告給付扶養費。
六、原告請求之扶養費，以每月被告乙○○給付二千一百四十元
    ，被告丙○○給付六千四百十八元為適當：
  (一)按「因負擔扶養義務而不能維持自己生活者，免除其義務。
    但受扶養權利者為直系血親尊親屬或配偶時，減輕其義務。
    」、「扶養之程度，應按受扶養權利者之需要與負扶養義務
    者之經濟能力及身分定之。」，民法第一千一百十八條、第
    一千一百十九條分別定有明文。
  (二)經查：(1)被告乙○○以就讀台大博士班，頂多只有一些助教
    津貼為由，主張應依前揭民法第一千一百十八條規定減輕扶
    養義務云云，然被告乙○○於九十六年間尚於臺灣大學、文
    化大學有總計十五萬餘元之薪資所得，名下有二○○三年份
    汽車一輛，足見被告乙○○有工作能力，亦有維持自己生活
    之能力，若經濟上有入不敷出不能維持自己生活之狀況，亦
    係因選擇讀書求學之緣故，並非因負擔扶養義務之緣故，自
    無從依前揭民法第一千一百十八條但書規定減輕扶養義務；
    (2)關於原告需要扶養之程度，被告主張應以臺北市所訂定九
    十八年度最低生活費每人每月為一萬四千五百五十八元計算
    原告之生活費，此數額與一般榮民之就養金大致相當，且與
    原告所述每月六千元老人津貼加上原告妹妹有時接濟一個月
    一萬元而過活之數額大致相當，應屬合理。原告實際上借住
    親屬梁文實家中，並無房租之支出，卻以房租加上交通費、
    伙食費、水電、瓦斯、電話費等基本開銷為由，主張每月生
    活費高達二萬五千餘元，其主張自非可採；(3)經本院調閱被
    告自九十三年至九十七年之財產所得資料，九十三年至九十
    七年間：被告丙○○之所得收入分別為六十三萬零八百六
    十九元（九十三年）、八十四萬八千七百四十五元（九十四
    年）、九十七萬八千二百七十九元（九十五年）、七十五萬
    七千二百七十五元（九十六年）、四十萬七千五百零八元（
    九十七年）及擁有一棟位於民生社區約十八坪、二棟位於北
    投區分別約六十五坪及五十坪，公告價值合計值一千一百六
    十八萬元以上之資產；被告乙○○之所得收入分別為二十
    八萬四千零八十元（九十三年）、十四萬六千一百二十元（
    九十四年）、十八萬三千四百零六元（九十五年）、十六萬
    零五百三十一元（九十六年）、二千一百七十三元（九十七
    年）及擁有汽車一輛；(4)依前揭民法第一千一百十九條規定
    審酌受扶養權利者之需要與負扶養義務者之經濟能力及身分
    ，原告每月扶養費之差額需求八千五百五十八元（14,558－
    6,000＝8,558），應由被告二人中經濟能力較佳之丙○○負
    擔六千四百十八元，乙○○則負擔二千一百四十元。
七、綜上所述，本件原告基於給付扶養費之法律關係，請求：(一)
    被告乙○○應自起訴狀繕本送達翌日（即九十八年五月三十
    一日）起至原告死亡之日止，按月於每月五日前給付原告九
    千九百六十四元，及自每月遲延給付之翌日起至清償日止，
    按年利率百分之五計算之利息；(二)被告丙○○應自起訴狀繕
    本送達翌日（即九十八年五月三十一日）起至原告死亡之日
    止，按月於每月五日前給付原告九千九百六十四元，及自每
    月遲延給付之翌日起至清償日止，按年利率百分之五計算之
    利息，其請求於主文第一項及第二項之範圍內為有理由，應
    予准許，逾此範圍之請求為無理由，應予駁回。
八、本件係命履行扶養義務之判決，爰就原告勝訴且於訴訟中履
    行期已到部分，依職權宣告假執行。又兩造均陳明願供擔保
    ，聲請宣告假執行及免為假執行，爰分別酌定相當之擔保金
    額宣告之。
九、本件事證已臻明確，兩造之其餘攻擊防禦方法，於本件判決
    結果無影響，爰不一一論列，附此說明。
十、據上論結，本件原告之訴為一部有理由，一部無理由，依民
    事訴訟法第七十九條、第三百八十九條第一項第二款，第三
    百九十條第二項、第三百九十二條第二項，判決如主文。
中    華    民    國    98    年    11    月    10    日
                          家事法庭法  官  文衍正
以上正本係照原本作成。
如對本判決上訴，須於判決送達後20日之不變期間內，向本院提
出上訴狀。
中    華    民    國    98    年    11    月    10    日
                                  書記官  陳俐妙

司法院資訊處製作；財團法人民間司法改革基金會備份。
